最高法院刑事判決　　　　　　　　　　　　　　　九十一年度台上字第二五九七號
　　上　訴　人　台灣高等法院檢察署檢察官
　　被　　　告　甲○○
右上訴人因被告違反國家安全法（貪污）案件，不服台灣高等法院中華民國九十年十
一月二日第二審判決（九十年度上訴字第五九九號，起訴案號：台灣台北地方法院檢
察署八十六年度偵字第三三八０號、三三八一號、第七四六七號、第一二三０九號、
第一六八０三號、第二六四八四號等），提起上訴，本院判決如左：
    主  文
上訴駁回。
    理  由
按刑事訴訟法第三百七十七條規定：上訴於第三審法院，非以判決違背法令為理由，
不得為之。是提起第三審上訴，應以原判決違背法令為理由，係屬法定要件。如果上
訴理由狀並未依據卷內訴訟資料，具體指摘原判決不適用何種法則或如何適用不當，
或所指摘原判決違法情事，顯與法律規定得為第三審上訴理由之違法情形，不相適合
時，均應認其上訴為違背法律上之程式，予以駁回。本件原判決以公訴意旨略稱：被
告甲○○自民國八十四年三月間起至八十五年七月間止，原任台北市政府警察局中山
分局分局長，為依據法令從事公務之人員。明知警員張台雄（通緝中）長期為周人蔘
電玩集團經手行賄各階層警官，涉有貪污重嫌，周人蔘貪污案爆發後，張台雄為司法
機關追捕之人犯，深恐為法務部調查局（下稱調查局）人員緝獲，內情曝光，不僅自
身受累，而且嚴重影響警界形象。乃於八十五年四月上旬某日，在中山分局內唆使劉
洪福幫助張台雄安排偷渡出境，並謀議偷渡前之藏匿事宜。同年四月十九日台灣台北
地方法院檢察署果對張台雄發布通緝令，被告負有查緝通緝犯之職責，明知張台雄在
其實力支配之下，仍不將張台雄逮捕到案，反而推由劉洪福與許滿足、許專色、李桂
梅等人（均經判刑定讞）將張台雄藏匿在台北市○○路○段八十四巷四號東王皇宮理
容院，及台北縣蘆洲鄉○○路一六七巷十五號二樓、同縣汐止鎮○○路○段二八三號
十六樓之三等處，藉以逃避調查局人員之搜查。嗣於同月二十日左右，劉洪福即以新
台幣（下同）一百五十萬元代價囑簡錦俊安排張台雄偷渡事宜；簡錦俊安乃以四十萬
元之代價找蔡萬賜轉請林清文幫忙，林清文再以十萬元代價僱請黃輝雄駕駛海釣船出
海接駁（均經判刑定讞），簡錦俊並以五十萬元之酬勞僱用大陸福建平潭之「薛義武
」派船接運。同月二十五日六時許，先由劉洪福利用不知情之司機李欽榮載送張台雄
至台北縣野柳龜吼村漁港，搭乘林清文所駕駛之橡皮艇出海；黃輝雄則駕駛海釣船從
龜吼村漁港出發至野柳與基隆嶼間外海約五、六海浬處接應，隨後駕駛該船至富貴角
西北方約四十海浬北緯二十五度五十分，東經一二一度五十分約定地點，將張台雄交
由大陸漁船運至廣東汕頭上岸，再轉送至福建福州外貿酒店安頓，幫助張台雄偷渡出
境。因認被告涉有行為時貪污治罪條例第六條第一項第四款對於主管之事務，直接圖
利罪嫌。經審理結果，認為被告之行為僅觸犯國家安全法第六條第一項所定違反同法
第三條第一項規定未經許可出入國境罪，及刑法第一百六十四條第一項之藏匿人犯罪
，該二罪間有手段、目的之牽連關係，應從一重之國家安全法第六條第一項之幫助犯
處斷。至於被訴對於主管之事務，直接圖利罪部分，犯罪尚屬不能證明，惟與科刑之
違反國家安全法部分，公訴意旨認有方法結果之牽連關係，屬裁判上之一罪，爰不另
為無罪之諭知。已詳敘其綜核調查證據之結果，應為不另為無罪諭知之心證理由。復
說明：台灣台北地方法院檢察署係分別於八十五年四月十九日以北檢仁致緝字第一０
０四號及同年六月二十五日北檢英致緝字第一六二三號、同年九月十一日發布通緝書
。第一張通緝書距張台雄於同年四月二十五日偷渡日期，僅隔數日，警察機關已否將
該通緝書轉知各分局？被告是否獲悉通緝書之內容，已非無疑。且以被告被訴行為時
貪污治罪條例之圖利罪，固不以直接圖得財產上之不法利益為要件，但無論係圖利自
己或圖利他人，其所圖得者，均必須可轉換為財產上之不法利益，並可計算其數額，
始與法意相符，此徵諸同條例有關所得財物應予追繳，以及關於所犯情節輕微而其所
得或所圖得之財物在新台幣五萬元以下者，得減輕其刑等規定，尤為顯然（原判決此
部分論敘所引法條，雖有欠周詳，但法理說明並無違誤）。微論被告是否獲悉張台雄
已遭通緝，縱使知情而不為逮捕，其行為亦僅止於藏匿人犯之刑事責任或行政責任問
題，尚無圖謀自己或第三人財產上或可轉換為財產上不法利益之可言，自與圖利罪之
構成要件不相當，無從以該條罪相繩等情綦詳。所為論斷俱有卷內證據資料足憑，從
形式上觀察，原判決並無違背法令之情形存在。上訴意旨置原判決上開明確論斷於不
顧，任憑已見，就原判決已說明之事項，再事作單純事實上之爭執：被告幫助張台雄
偷渡出境，將使其免除被追繳、沒收貪污所得之財物，自有違法圖利情形存在云云。
然被告藏匿張台雄、幫助其偷渡出境，張台雄倘被訴犯行屬實，仍難免受貪污罪之追
訴處罰，並追繳、沒收其貪污所得之財物，殊無因其偷渡出境而得免除其應負罪責。
被告所犯幫助未經許可出入國境罪及藏匿人犯罪，自亦難認遽有圖利自己或他人財產
上不法利益之情形存在，原判決適用法律並無違誤。上訴意旨所指摘原判決違法情事
，顯與法律規定得為第三審上訴理由之違法情形，不相適合。揆諸首開說明，其上訴
為違背法律上之程式，應予駁回。又裁判上一罪案件之重罪部分得提起第三審上訴，
其輕罪部分雖不得上訴，依審判不可分原則，第三審法院固應併予審判。但以重罪部
分之上訴合法為前提；如該部分之上訴為不合法，第三審法院既應從程序上予以駁回
，無從為實體上判決，對於輕罪部分自亦無從適用審判不可分原則，併為實體上審判
。本件上訴人對被告被訴重罪圖利部分所提起之第三審上訴，既屬不合法而應從程序
上予以駁回，則屬刑事訴訟法第三百七十六條第一款規定，不得上訴第三審之未經許
可出入國境罪及藏匿人犯之罪部分，自無法併為實體上審判，亦應從程序上予以駁回
。併此敘明。
據上論結，應依刑事訴訟法第三百九十五條前段，判決如主文。
中      華      民      國    九十一    年      五      月      九      日
                              最高法院刑事第四庭
                                  審判長法官  紀  俊  乾
                                        法官  黃  正  興
                                        法官  劉  介  民
                                        法官  陳  東  誥
                                        法官  張  春  福
      右正本證明與原本無異
                                              書  記  官
中      華      民      國    九十一    年      五      月     十三     日
